【裁判字號】    90,上,229
【裁判日期】    900919
【裁判案由】    袋地通行權
【裁判全文】
臺灣高等法院民事判決  九十年度上字第二二九號
      上  訴  人  甲○○
                  乙○○
                  丙○○○
      法定代理人  王浴炘
右當事人間袋地通行權事件，上訴人對於中華民國八十九年十二月十四日臺灣桃園地
方法院八十八年度訴字第一九一二號第一審判決提起上訴，本院判決如左：
    主    文
原判決廢棄。
被上訴人在第一審之訴駁回。
第一、二審訴訟費用由被上訴人負擔。
    事實及理由
一、被上訴人起訴主張：其所有坐落桃園縣中壢市○○段第七二三之一、七二三、七
    二一、七二○地號土地，使用分區編訂為特種農業區丁種建築用地，被上訴人於
    六十四年間即在前開土地上興建工廠，從事電纜桶之生產，工廠貨物均須以拖車
    、板車、貨櫃車為主要運輸工具，惟被上訴人所有之土地與公路並無適當之聯絡
    屬於袋地，必須通行上訴人共有之坐落於同段之七六二地號、七六三地號二筆土
    地，始能與公路及中正路聯絡；縱認上訴人所稱被上訴人所有前開土地並非袋地
    ，被上訴人廠房後方有四米寬產業道路，惟該產業道路蜿蜒，且必須經過僅有道
    路雛形之七米道路後始可連接中正路，然四米產業道路與僅具路型之七米係丁字
    路口彎道，轉彎截角不夠，被上訴人之大貨車與拖板車根本無法通行，更不能會
    車，被上訴人之土地若利用蜿蜒產業道路右轉連接僅有路型之七米路至中正路，
    不僅危險且因須將產業道路邊之水溝加蓋，所費過鉅，被上訴人土地亦屬準袋地
    ，兩相比較，實以通行上訴人之前開二筆土地與公路聯絡為損害最小且可達土地
    通常使用之方法，爰請求上訴人應容忍被上訴人就原判決附圖甲案所示土地面積
    共五百零六平方公尺部分得以通行等語。並聲明駁回上訴人之上訴。
二、上訴人則以：被上訴人所有之土地並非袋地或準袋地，被上訴人廠房後方有四米
    寬之產業道路，與四米寬道路相鄰之第七○四地號亦為被上訴人所有，被上訴人
    只要將四米寬之產業道路兩旁水溝加蓋，依地籍圖顯示，自被上訴人所有之七二
    六地號土地經過七二七地號至新闢七二七二地號七公尺道路約僅三米，以被上訴
    人主張道路需六米寬計算，七二七地號鄰地之損害僅十八平方公尺，縱以加大轉
    彎角度及加寬道路寬度至一倍，仍僅三十多平方公尺，就以自被上訴人工廠基地
    之七二三地號直接開闢連接新闢七二七之二地號七公尺道路，其周圍地七二七地
    號土地之損害應不超過八十平方公尺，惟被上訴人請求通行上訴人共有之七六二
    、七六三地號土地，長度達八六．四公尺，所需面積高達五一八．四平方公尺，
    且上開兩筆土地面對中正路係可建築兩間店舖之店面，造成上訴人莫大損害，被
    上訴人選擇通行上訴人所共有之前開二筆土地，非屬被上訴人所有土地周圍地在
    通行必要範圍內損害最少之處所等語置辯。並聲明(一)原判決廢棄。(二)駁回被上訴
    人在第一審之訴。
三、兩造不爭之事實：
    被上訴人主張其所有坐落桃園縣中壢市○○段第七二三之一、七二三、七二一、
    七二○地號土地，使用分區編訂為特種農業區丁種建築用地，可供工業使用，被
    上訴人於六十四年間在該處設立工廠生產高壓電電桶、變壓器之事實，業據被上
    訴人提出土地登記簿謄本、地籍圖、經濟部工廠登記證為證，復為上訴人所不爭
    執，堪信實屬。
四、兩造爭點之論述：
    (一)被上訴人之土地是否為袋地或準袋地
      1.被上訴人之工廠基地所臨接之七二四、七二六地號之土地屬被上訴人所有，
        七０四地號土地亦屬被上訴人所有，有土地登記謄本在卷為憑（本院卷第二
        七至二九頁）。民國七十三年間因土地重劃，在七二０、七二四、七二六等
        地號與七０四地號土地間開闢一寬四公尺之道路，道路兩旁又修築各約一公
        尺之水溝，上開道路往左連接中壢觀音間之中正路，往右則連接大園之公路
        。離七二六地號約三米處之七二七之二地號近又開闢七米之新道路直通中正
        路之事實，有地籍圖附於本院卷第三十頁可參，並經原法院履勘現場製有勘
        驗筆錄（原審卷第七五頁）可按。
      2.被上訴人所有土地與四米道路間雖有約一米之水溝阻隔，該水溝屬臺灣省桃
        園農田水利會所有之七一三地號水利用地，然依水利法第五十七條規定：「
        因興辦水利事業使用土地，妨礙土地所有權人原有交通或阻塞其溝渠水道時
        ，興辦水利事業人應取得土地所有權人之同意，為其建造橋樑、涵洞或渡槽
        等建造物，或予以相當之補償。」，道路兩旁水溝地本屬被上訴人所有，因
        七十三年重劃開闢道路修築水溝時，被上訴人本即有權要求水溝加蓋以利交
        通。另依桃園農田水利會受理申請使用水利建造物處理要點第一點之規定（
        本院卷第三三頁），上開水溝之土地縱原非屬被上訴人所有，也可申請加蓋
        以利交通。按民法七八七條所謂「與公路無適宜之聯絡」，並非指最捷徑之
        聯絡。又所謂「得通行周圍地」，並非排斥自己所有近鄰之地，而專指通行
        他人所有最捷徑之地而言（最高法院五十九年度台上字第二八五號判決參照
        ）。被上訴人排斥自己所有近鄰之地，在未實際向桃園農田水利會申請水溝
        加蓋前，即以是否准許未能確定為由，罔顧該產業道路可連接公路之事實，
        主張其所有之土地為準袋地，尚非有據。
      3.被上訴人雖另主張七二四、七二六地號土地全部，面積共為八○四平方公尺
        ，八十八年度公告現值為每平方公尺新台幣(下同)三千元，計二百四十一萬
        二千元；而上訴人所有系爭七六二地號土地每平方公尺一千四百元，面積五
        三七平方公尺，七六三地號土地為每平方公尺四千八百元，面積二九四平方
        公尺，總計為二百十六萬三千元；較被上訴人前開土地價值為低。且七二四
        、七二六號土地為特定農業區丁種建築用地，上訴人所有系爭之七六二、七
        六三號土地則為特定農業區農牧用地，被上訴人土地之利用價值較之上訴人
        所有土地為高云云。惟按民法第七百八十七條第一項所定之通行權，固在調
        和個人所有之利害關係，也在充分發揮袋地之經濟效用為目的；然依大法官
        會議釋字第四００號解釋：「憲法第十五條關於人民財產權應予保障之規定
        ，旨在確保個人依財產之存續狀態行使其自由使用、收益、及處分之權能，
        並免於遭受公權力或第三人之侵害，俾能實現個人自由發展人格及維護尊嚴
        。」人民財產權之保障免受第三人之侵害，應有優先適用之空間。故在審酌
        上訴人有無容忍被上訴人通行其土地之前，應先就被上訴人是否能在自有之
        土地上排除通行之困難方面考量之，不能將自有及他人所有之土地價值立於
        同一標準衡量。
      4.按土地因與公路無適宜之聯絡，致不能為通常使用者，土地所有人得通行周
        圍地以至公路。民法第七百八十七條第一項前段定有明文。土地是否不能為
        通常使用，應斟酌土地之形狀、面積、位置及用途定之，至其前此有無通行
        他人所有土地，在所不問。上訴人主張被上訴人土地得經由廠房後方之七二
        ○、七二四、七二六地號土地接產業道路，再右轉七米路至公路（中正路）
        ，被上訴人則抗辯此須拆除部分廠房、整理土地、溝渠加蓋，花費過鉅云云
        。查，被上訴人主張為準袋地之七二三之一、七二三、七二一、七二０地號
        土地與其所有七二四、七二六號緊鄰，七二０地號之斜角目前未蓋廠房為空
        地，七二四及七二六地號則為田地，被上訴人之廠房並非鋼筋水泥或磚造，
        而係大部分以鐵皮釘錮之鐵皮屋（參原審卷第七七頁照片），被上訴人若將
        大門改向開在七二０或七二四地號，工廠大門即可面臨道路，僅改變大門方
        面，應毋庸破壞廠房設備，花費亦不致太高。被上訴人另抗辯工廠運輸工具
        以大貨車、拖板車等面寬至少近二點五公尺之大型車輛為主，產業道路寬度
        僅四米，行駛產業道路之貨車倘需接該道路以至中正路，必須先右轉該道路
        ，而系爭右轉彎係丁字路口，轉彎截角不夠，而中正路路寬八米以上，車速
        快，車流大，則可預期將來道路開通後勢必會有許多車輛行駛該路，會車機
        率將增高云云。惟，被上訴人工廠之主要產品固為變壓器、電壓器、整流器
        ，該等產品面積大約高三台尺、寬一台尺，業據被上訴人訴訟代理人陳明在
        卷（參本院言詞辯論筆錄），是否非用大貨車、拖板車作為運輸工具，中型
        貨車不能裝載，非無疑問，縱被上訴人目前係以大貨車、拖板車作為運輸工
        具，不代表中型貨車不能作為其運輸工具，苟被上訴人能代之以中型貨車，
        即無產業道路行駛大貨車壓損路基之疑慮；另七二六地號土地經四米道路至
        新闢之七米道路距離僅約三米，兩車若有在此三米短距離內會車，雙方駕駛
        人早能發覺，可相互禮讓，何況七二四及七０四地號之土地均屬被上訴人所
        有，倘被上訴人恐轉彎截角不夠，亦可在其所有之土地上加大，應無困難。
      5.綜上，被上訴人未能舉證證明經由四米或七米產業道路通往公路之通行方法
        ，費用為若干、是否過鉅，有何危險、危險是否不能排除，則上訴人抗辯被
        上訴人之土地與準袋地之要件不符，尚非無據。
    (二)被上訴人必要通行之周圍地，是否以通行上訴人之土地損害最小
      1.上訴人主張自被上訴人所有之七二六地號土地經過七二七地號至新闢七二七
        之二號七公尺道路約僅三米，以被上訴人主張道路需六米寬計算，七二七地
        號鄰地之損害僅十八平方公尺，縱以加大轉彎角度及加寬道路寬度至一倍，
        仍僅三十多平方公尺；如以自被上訴人工廠基地之七二三地號直接開闢連接
        新闢七二七之二地號七米道路，其周圍地七二七地號土地之損害應不超過八
        十平方公尺。而被上訴人請求通行上訴人共有之七六二、七六三地號土地，
        所需面積五○六平方公尺，上訴人之損害極大。被上訴人固抗辯七二六與七
        二七地號之間係有坡度落差之土地，填平落差強化路基，費用應不便宜云云
        ；但事實上，其費用究為若干，是否大於上訴人所受之損害，被上訴人未舉
        證以實其說，已難遽信。
      2.被上訴人主張上訴人等共有之七六二、七六三地號土地，使用分區為特定農
        業區農牧用地，頂多僅能做農舍使用，不能供建築使用，更遑論蓋店面經營
        營業。上訴人則抗辯中壢市○○路開通後，中正路兩旁之土地雖地目仍屬田
        ，惟道路兩旁均以農舍方式建築成整齊之店面，業經原法院勘驗屬實（原審
        卷第七五頁），以系爭七六二、七六三地號，總面積八三一平方公尺之百分
        之十建築農舍之限制，仍可建築面寬九米、深九米，合計八十一平方公尺之
        兩間店面使用。查，依原判決附圖甲案所示，上訴人之土地供被上訴人通行
        之後，僅餘左邊寬約二米、右邊寬約一米之畸零地，上訴人就系爭土地將全
        部無法使用，上訴人之損害甚鉅。
      3.被上訴人主張其欲通行之土地係既成巷道，或二十年前由被上訴人舖設柏油
        路通行至今，為上訴人所否認，被上訴人所提目前之現場照片自不能證明係
        其二十年前舖設之柏油路。被上訴人另主張於六十二年六月十一日已由訴外
        人曾進錄出面買受被上訴人之系爭土地，然，被上訴人提出之買賣契約書雙
        方當事人與本件當事人不同，且出具價金收據者乃訴外人張金欄，自難認上
        訴人已將系爭土地出售並收受對價，上訴人未受有實質損害。
      4.綜上，被上訴人因認為已付出代價，對系爭土地有使用權，遂以系爭土地作
        為其專用道路之觀點，主張對系爭土地有通行權，而未積極思考或具體計算
        其通行其他道路之可能性或應支付之費用，被上訴人之主張，尚非可採。反
        之，上訴人主張依原判決之方案，系爭之七六二、七六三地號土地將完全無
        法使用，較之被上訴人若通往新闢之七二七之二地號土地，鄰地所有人所受
        之損害更大。按通行權所謂必要之限度，係以「土地利用之能否」為標準，
        而非以「土地利用之便否」為標準，上訴人主張原判決之方案，其所受之損
        害最大，洵堪採信。
五、綜上所述，被上訴人本於袋地通行權之法律關係，請求上訴人之系爭土地應容忍
    其通行，為無理由，不應准許。原審准被上訴人之請求，自有未洽。上訴意旨指
    摘原判決不當，求予廢棄改判，為有理由。自應由本院予以廢棄改判，如主文第
    二項所示。
六、本件事證已臻明確，兩造其餘攻擊防禦方法，經審酌後，或與本件無涉，或與判
    決結果不生影響，毋庸一一論列。
七、據上論結，本件上訴為有理由，依民事訴訟法第四百五十條、第七十八條，判決
    如主文。
中      華      民      國    九十      年      九      月      十九    日
                                民事第九庭
                                  審判長法  官  吳  謙  仁
                                        法  官  林  樹  埔
                                        法  官  蘇  瑞  華
右正本係照原本作成。
如不服本判決，應於收受送達後二十日內向本院提出上訴書狀，其未表明上訴理由者
，應於提出上訴後二十日內向本院補提理由書狀（均須按他造當事人之人數附繕本）
上訴時應提出委任律師或具有律師資格之人之委任狀；委任有律師資格者，另應附具
律師及格證書及釋明委任人與受任人有民事訴訟法第四百六十六條之一第一項但書或
第二項（詳附註）所定關係之釋明文書影本。
中      華      民      國    九十      年      九      月    二十四    日
                                        書記官  賴  以  真
附註：
民事訴訟法第四百六十六條之一（第一項、第二項）：
對於第二審判決上訴，上訴人應委任律師為訴訟代理人。但上訴人或其法定代理人具
有律師資格者，不在此限。
上訴人之配偶、三親等內之血親、二親等內之姻親，或上訴人為法人、中央或地方機
關時，其所屬專任人員具有律師資格並經法院認為適當者，亦得為第三審訴訟代理人
。


司法院資訊處製作；財團法人民間司法改革基金會備份。
